【裁判字號】    99,監宣,159
【裁判日期】    991230
【裁判案由】    監護宣告
【裁判全文】
臺灣彰化地方法院民事裁定             99年度監宣字第159號
聲  請  人  謝璞
相  對  人  張丹桂
相  對  人  謝親衡
相  對  人  謝親陽
關  係  人  彰化縣政府
法定代理人  卓伯源
關  係  人  張秋芳彰化縣社會.
上列聲請人聲請監護宣告事件，本院裁定如下：
    主    文
宣告張丹桂（女、民國○○年○月○○日生、身分證統一編號：Ｚ0000
00000號）、謝親衡（男、民國○○年○月○○日生、身分證統一編號
：Ｚ000000000號）、謝親陽（男、民國○○年○月○○日生、身分證
統一編號：Ｚ000000000號）為受監護宣告之人。
選定彰化縣政府為受監護宣告之人張丹桂、謝親衡、謝親陽之監
護人。
指定張秋芳（彰化縣政府社會處社會工作師）為會同開具財產清
冊之人。
聲請費用新臺幣壹仟元由受監護宣告之人張丹桂、謝親衡、謝親
陽負擔。
    理    由
一、聲請意旨略以：
（一）相對人張丹桂為聲請人之配偶，相對人謝親衡、謝親陽則
      分別為聲請人之長子、次子。相對人張丹桂自多年前罹患
      精神分裂症，領有極重度精神障礙之身心障礙手冊，日常
      生活無法自理，均賴聲請人照料；相對人謝親衡、謝親陽
      亦經醫院鑑定為極重度智能障礙者，均領有極重度智能障
      礙之身心障礙手冊，目前並均由財團法人天主教會台中教
      區附設臺灣省私立慈愛殘障教養院接受住宿教養服務，為
      該院之院生。
（二）按「對於因精神障礙或其他心智缺陷，致不能為意思表示
      或受意思表示，或不能辨識其意思表示之效果者，法院得
      因本人、配偶、四親等內之親屬、最近一年有同居事實之
      其他親屬、檢察官、主管機關或社會福利機構之聲請，為
      監護之宣告。」民法第14條第1項定有明文。另按「受監
      護宣告之人應置監護人。法院為監護之宣告時，應依職權
      就配偶、四親等內之親屬、最近一年有同居事實之其他親
      屬、主管機關、社會福利機構或其他適當之人選定一人或
      數人為監護人，並同時指定會同開具財產清冊之人。」民
      法第1110條、第1111條第1項分定明文。本件相對人張丹
      桂、謝親衡、謝親陽罹有精神障礙、智能障礙致不能為意
      思表示或受意思表示，不能辨識其意思表示之效果，故有
      受監護宣告之必要。而聲請人現已高齡82歲，患有雙膝退
      化性關節炎、骨盆骨折、胃潰瘍及慢性肺氣腫等疾病，自
      96年起長期於醫院骨科門診，骨頭嚴重退化不良於行，生
      活無法自理而無法擔任相對人等人之監護人。
（三）另相對人張丹桂之父張鑑現年81歲，其母張賴四現年78歲
      ，二人均已年邁無法為監護人，而張丹桂與其姊弟長久未
      曾往來，日常生活本由聲請人照料，因此聲請人認為應由
      彰化縣政府擔任受監護人張丹桂之監護人較為適當，亦符
      合受監護人之利益。又相對人謝親衡、謝親陽之母即本件
      相對人張丹桂本身患有精神分裂症，無法擔任謝親衡、謝
      親陽之監護人，而謝親衡、謝親陽之祖父母均已過世，唯
      一之叔叔謝宗衍現住於大陸地區湖南省，且謝親衡、謝親
      陽亦長久未與其阿姨、舅舅往來，故聲請人認為應由彰化
      縣政府擔任受監護人謝親衡、謝親陽之監護人較為適當，
      亦符合受監護人之利益。相對人張丹桂、謝親衡、謝親陽
      除聲請人外，別無其他往來親屬，因此聲請鈞院指定彰化
      縣政府社會處社工員為會同開具財產清冊之人。
二、經查：
（一）聲請人主張之事實，業據其提出戶籍謄本數份、相對人張
      丹桂、謝親衡、謝親陽之診斷證明書、身心障礙手冊影本
      及親屬系統表為據，自堪信為真實。
（二）本院於鑑定人即行政院衛生署彰化醫院高靜玲醫師前審驗
      相對人張丹桂、謝親衡、謝親陽之精神狀況，經點呼後相
      對人張丹桂僅能正確回應簡單人別問題，相對人謝親衡、
      謝親陽則均只以單一聲調回應，無法加以詢問；並斟酌前
      開鑑定醫師所為之鑑定意見略以：「(1)相對人張丹桂部分
      ：張員年輕時即出現自言自語、言語暴力、被害妄想、幻
      聽、思考不合邏輯，人際社會功能、家庭及自我照顧功能
      明顯受損，診斷為精神分裂症；其自該疾病復發後長期均
      由先生照顧服藥及帶至醫院就醫，在家無法從事簡單家務
      ，不會照顧小孩，無法料理三餐及管理金錢，不會煮飯、
      不會打掃，購物金額會計算錯誤；具簡單自我照顧能力，
      能自行洗澡穿衣。受鑑定人張丹桂意識清楚能與人眼神接
      觸，注意力持續度尚可，記憶力、定向力尚正常，計算能
      力僅止於簡單金錢使用例如購買便當，思考內容固著無彈
      性，無病識感，判斷力已有退步，其精神意識障礙之程度
      重大，無法管理處分自己財產，回復可能性極低，已達完
      全不能為意思表示或受意思表示，或辨識其意思表示效果
      之能力，可為監護宣告。(2)相對人謝親衡部分：謝員於六
      歲時罹患癲癇迄今，言語表達能力僅停留於單字或簡單句
      子，無法切確瞭解他人真意。平時可為掃地或排桌椅之簡
      單家務，較複雜事務如金錢使用則無法獨力完成；能自行
      進食、穿衣，大小便可自理，能自行洗澡但不乾淨，現於
      慈愛教養院照護中。受鑑定人謝親衡意識清楚但與人少眼
      神接觸，口語能力幾乎喪失多為嗯嗯聲，記憶力、定向力
      、計算能力及理解判斷力均喪失，其精神意識障礙之程度
      重大，無法管理處分自己財產，回復可能性極低，已達完
      全不能為意思表示或受意思表示，或辨識其意思表示效果
      之能力，可為監護宣告。(3)相對人謝親陽部分：謝員幼年
      罹患癲癇至今，語言及肢體發展明顯遲滯，言語表達能力
      僅停留於單字或簡單句子，無法切確瞭解他人真意。平時
      可為掃地或排桌椅之簡單家務，較複雜事務如金錢使用則
      無法獨力完成；能自行進食，大小便可自理，但無法自行
      洗澡、穿衣，現於慈愛教養院照護中。受鑑定人謝親陽意
      識清楚但與人無眼神接觸，口語能力喪失，僅能記憶自己
      姓名，定向力、計算能力及理解判斷力均喪失，其精神意
      識障礙之程度重大，無法管理處分自己財產，回復可能性
      極低，已達完全不能為意思表示或受意思表示，或辨識其
      意思表示效果之能力，可為監護宣告。」等情，有該院99
      年12月23日彰醫精字第0990009626號函暨成年監護宣告鑑
      定書三份在卷可稽。故聲請人聲請對相對人張丹桂、謝親
      衡、謝親陽為監護之宣告，為有理由，應予准許。
三、次查：聲請人謝璞為受監護宣告人張丹桂之夫、相對人謝親
    衡、謝親陽之父，目前高齡83歲；而相對人張丹桂之父母亦
    均年歲老邁，其尚有兄弟及妹妹等親屬；相對人謝親衡、謝
    親陽則另有一位叔叔等情，有戶籍謄本數份在卷可按。聲請
    人主張自己罹患疾病，生活已無法自理，且相對人等與上開
    親屬俱無聯絡，認應由彰化縣政府擔任相對人張丹桂、謝親
    衡、謝親陽之監護人為適當，並聲請指定彰化縣政府社會處
    社工員為會同開具財產清冊之人；經本院依職權函請彰化縣
    政府表達監護意願並安排社工人員辦理訪視，結果略以：「
    (1)聲請人部分：聲請人年齡老邁，罹患慢性疾病長期就診，
    目前不良於行，與其他親屬均未有聯絡，擔心自己身體不佳
    而無法繼續照顧相對人張丹桂。(2)相對人張丹桂部分：相對
    人罹患極重度精神分裂症，平時服用安眠藥、高血壓及其他
    精神用藥，平時居家照護、就醫均賴聲請人協助，本身並無
    經濟來源；建議由彰化縣政府擔任監護人為適宜。(3)相對人
    謝親衡、謝親陽均罹患重度智能障礙，目前由慈愛教養院人
    員及聲請人負責照料生活起居，經濟來源為縣政府補助與聲
    請人之支援，長時間未與其他親友往來；建議均由彰化縣政
    府擔任監護人為適宜。」等情，有該縣政府99年12月13日府
    社障字第0990294862號函暨訪視報告三份附卷可參。是本院
    參酌前揭各節，認由彰化縣政府任相對人張丹桂、謝親衡、
    謝親陽之監護人，最能符合其等受監護宣告之人之最佳利益
    ，爰選定彰化縣政府為監護人；並指定彰化縣政府社會處社
    會工作師張秋芳為會同開具財產清冊之人，爰裁定如主文。
中    華    民    國    99    年    12    月    30    日
                   家事法庭     法  官  王美惠
正本係照原本作成。
如不服本裁定關於選定監護人及指定會同開具財產清冊之人等部
分，應於送達後十日內向本院提出抗告狀，並繳納抗告費新臺幣
1千元；其餘關於宣告監護之部分，不得抗告。
中    華    民    國    99    年    12    月    30    日
                                書記官  林憲男

司法院資訊處製作；財團法人民間司法改革基金會備份。
